【裁判字號】    98,交聲,402
【裁判日期】    980821
【裁判案由】    聲明異議
【裁判全文】
臺灣臺南地方法院交通事件裁定         98年度交聲字第264號
                                     98年度交聲字第402號
移送機關    交通部公路總局嘉義區監理所臺南監理站
異議人即
受處分人    南昌交通有限公司
法定代理人  吳略偉
上列異議人即受處分人因違反道路交通管理處罰條例案件，對於
交通部公路總局嘉義區監理所臺南監理站分別於98年3月6日、
98年4月2日所為之裁決處分【處分案號：嘉監南字第裁74-Z
00000000號（即本院98年度交聲字第264號）、嘉監南字第裁7
4-E00000000號（即本院98年度交聲字第402號）】聲明異議，本
院裁定如下：
    主    文
原裁決書案號為嘉監南字第裁74-Z00000000號之處分撤銷。
前項撤銷部分，南昌交通有限公司汽車所有人因汽車駕駛人駕駛
大貨車駕駛執照業經註銷仍駕車，處罰鍰新臺幣陸萬元，並記車
牌號碼IX-337號營業一般大貨車違規紀錄壹次。
其餘異議駁回。
    理    由
一、原處分意旨略以：異議人即受處分人南昌交通有限公司（下
    稱異議人）所有車牌號碼IX-337號營業一般大貨車（下稱系
    爭車輛），於民國98年2月12日13時10分、98年1月15日
    12 時許，由第三人李建興駕駛行經國道一號南下117公里
    處、新竹縣湖口鄉○○路段時，分別經內政部警政署國
    道公路警察局警員攔查，發現駕駛人李建興之駕駛執照業經
    註銷而仍駕駛系爭車輛，乃製單舉發、新竹縣政府警察局
    竹北分局警員攔查，嗣後發現駕駛人李建興之駕駛執照業經
    註銷而仍駕駛系爭車輛，乃製單舉發，嗣經移送機關即交通
    部公路總局嘉義區監理所臺南監理站（下稱原處分機關）以
    其違規事證明確，於98年3月6日依道路交通管理處罰條例
    第21條之1第1項第5款之規定，裁處異議人罰鍰新臺幣（下
    同）60,000元；於98年4月2日依道路交通管理處罰條例第
    21條之1第1項第5款之規定（原處分漏載第3項），裁處異議
    人罰鍰60,000元，並記車牌號碼IX-337號營業一般大貨車違
    規紀錄1次。
二、聲明異議意旨略以：
  (一)系爭車輛係由第三人即司機林神助駕駛，林神助於92年2月
    10日至異議人處應徵時，異議人有當場查驗其駕照正常，遂
    予僱用，並由林神助固定駕駛系爭車輛。
  (二)98年1月15日當日，林神助因身體不適而請其助手李建興開
    車到湖口鄉載貨，而被警方開立E00000000號及E00000000號
    （汽車所有人）舉發單；98年2月12日當日，則係因林神助
    在出車後身體疲累，而與其助手李建興調換駕駛，嗣後被警
    方攔查發現李建興無照駕駛而開立Z00000000號及Z00000000
    號（汽車所有人）兩張違規單後，才發現李建興為應徵林神
    助的助手而謊稱有駕照無誤，異議人對其等二人之行為並不
    知情。
  (三)系爭車輛既固定由林神助駕駛，而異議人亦均有定期查驗林
    神助之駕照資料，此有同意書暨駕照資料查核表可稽，足證
    異議人已善盡督促管理之責，李建興之罰單實屬其個人行為
    ，而非異議人未善盡管理之責，請體諒民情，准予異議人免
    為連帶處分，為此聲明異議，請求撤銷原處分等語。
三、按汽車駕駛人駕駛聯結車、大客車、大貨車，有駕駛執照業
    經吊銷、註銷仍駕車之情形者，汽車所有人及駕駛人各處4
    萬元以上8萬元以下罰鍰，並當場禁止該汽車駕駛人駕駛，
    並記該汽車違規紀錄1次；又汽車所有人如已善盡查證駕駛
    人駕駛執照資格之注意，或縱加以相當之注意而仍不免發生
    違規者，汽車所有人不受上述處罰，道路交通管理處罰條例
    第21條之1第1項第5款、第3項、第4項定有明文。次按道路
    交通管理處罰條例第21條之1於90年1月17日經增訂公布，嗣
    於94年12月28日復經修正公布，並於95年7月1日施行，查其
    立法目的係鑒於大型車輛肇事所生之交通事故傷亡情形，多
    遠較單純小型車或機器腳踏車發生之事故嚴重，乃要求駕駛
    人駕駛該類車輛均必須具有合格之駕駛執照，加重違規者之
    處罰，並對於汽車所有人亦處以相同之罰鍰及就該車輛記違
    規紀錄1次（94年12月28日修正前原規定吊扣其汽車牌照3個
    月，將使職業駕駛人及汽車所有人3個月無法營生，故就處
    罰之衡平性考量，爰參考第29條、第30條超載之處罰僅記違
    規紀錄1次之規定，修正第3項吊扣汽車牌照3個月之規定改
    為記該汽車違規紀錄1次），以促使汽車所有人能善盡其查
    證管理之責任。換言之，連帶處罰汽車所有人之立法目的本
    即在於嚇阻違規駕駛，並加強大型車輛所有人管理駕駛人之
    責任，以期汽車所有人將車輛交由他人駕駛時，能夠對駕駛
    人駕駛資格善盡注意之義務，故駕駛人確實有駕駛資格未盡
    符合之情形，汽車所有人依該規定即應同受處罰。又上開種
    類車輛之所有人，對於該等車輛，依法既負有查證駕駛人駕
    駛執照資格之注意義務，基於此一義務，車輛所有人非僅有
    事前選任合格駕駛人之責任，更負有建立駕駛監督、支援等
    機制之管理責任，始能於平日隨時查證、考核實際駕駛人之
    身分及狀況，以確保實際駕駛該類車輛之人符合法定之駕駛
    資格，防範事故於未然。末按上揭條文第4項所定之該類汽
    車所有人之免責事由，係屬其免責之例外規定，汽車所有人
    茍欲免其責任，即應就此等免責事由之存在負舉證之責。
四、經查：
  (一)異議人所有之車牌號碼IX-337號營業一般大貨車即系爭車輛
    於前開時間，分別經大貨車駕駛執照業經註銷之第三人李建
    興駕駛行經上開地點時，因警攔查發現李建興之職業聯結車
    駕駛執照已於93年3月2日註銷而仍駕駛系爭車輛，而分別製
    單舉發，嗣經原處分機關以其違規事證明確，分別裁處如上
    述內容之裁罰等情，有內政部警政署國道公路警察局98年2
    月12日公警局交字第Z00000000號及新竹縣政府警察局98年3
    月15日竹縣警交字第E00000000號舉發違反道路交通管理事
    件通知單、原處分機關98年3月6日嘉監南字第裁74-Z000000
    00號、98年4月2日嘉監南字第裁74-E00000000號裁決書及第
    三人李建興之駕照基本資料在卷可稽。
  (二)至異議人主張其已善盡督促管理之責等語，經查：
    1.依異議人自陳：「（法官問：IX-337號營業大貨車，是你
      們公司自己的或是靠行的？）是我們公司自己的。」、「
      （法官問：系爭車輛平常是誰在駕駛？）固定都是林神助
      在開，這台車只有雇用他來開，偶而請臨時工來擔任他的
      助手，這台車沒有別人在開。」、「（法官問：他的薪資
      多少？）底薪兩萬元，其他的看業績，所以不固定，多的
      時候，可達七、八萬元。」、「（法官問：李建興是否你
      們公司雇用？）不是，他是林神助的朋友，林神助叫他上
      車去的。」、「（法官問：李建興是否到過你們公司？）
      我現在沒有看到這個人，所以不確定是否我認識的那個人
      ，我們公司以前靠行的司機有一個就叫李建興，我現在沒
      有看到這個人，所以我不知道是否就是我認識的那個。」
      等語（見本院98年4月10日訊問筆錄第1-3頁）；以及證人
      林神助證稱：「（法官問：擔任司機多久？）民國59年就
      開始從事司機這行業，在南昌四、五年了，一進南昌就是
      擔任司機。」、「（法官問：進南昌之後開過幾台車？）
      都是開IX-337號營業大貨車車輛。」、「（法官問：李建
      興是公司雇用的？）不是，李建興是朋友介紹認識的，他
      以前也開過大貨車，也有自己經營過公司，他有空的話就
      跟我們一起去幫忙，就是我們私下給他們費用當報酬，因
      為他對貨運方面很清楚。每次大概一千元多。我大約兩天
      跑一次車，他有空來找我，就跟我北上，他現在沒有工作
      。」、「（法官問：公司有無另外幫你們請助手？）公司
      有在請助手給我們，但是助手有時候與我們不合，我就帶
      我太太一起出車，有時候李建興來的時候，我就沒有帶我
      太太。」、「（法官問：你與李建興出去幾次？）平均一
      個月三、四趟，都是他自己來找我的，不是我打電話找他
      的。」等語（見本院98年4月10日訊問筆錄第3-5頁）觀之
      ，系爭車輛為異議人公司所有，且雇用證人林神助專任該
      車司機，而訴外人李建興並非異議人公司雇用之司機，亦
      非公司雇用之助手。
    2.證人林神助就98年1月15日該次違規遭舉發部分證稱：「
      （法官問：98年1月15日下午12時被警查獲？）那天是星
      期四，我在林口因為搬貨腰閃到受傷，我兒子住在桃園南
      崁中正路，所以我請李建興幫我開車送我去我兒子那裡，
      再請他幫我把車開回去。」、「（法官問：98年1月15日
      是從台北收貨要回臺南？）是的，當天是李建興自己跑的
      ，我在南港下車之後，就不在車上了。」等語（見本院98
      年4月10日訊問筆錄第5頁），堪認訴外人李建興於98年1
      月15日至少係自桃園在無公司正職司機在旁之情形下開始
      駕駛，獨自一人將系爭車輛開回公司。
    3.又證人林神助就98年2月12日該次違規遭舉發部分證稱：
      「（法官問：98年2月12日為何讓李建興開車？）98年2月
      12日當日，是因為李建興在造橋沒有繫安全帶，被警攔下
      ，我才知道他駕照已經過期了。當天會讓他開車，也是因
      為我身體不適，腳在痛，所以讓他開車，因為他與我配合
      的很好，他以前也有開過車，所以我想說讓他開車應該不
      會有什麼問題。當天行程是從楊梅的『億升』出發，到那
      個工廠收整車貨，貨物是交通器材。」等語（見本院98年
      4月10日訊問筆錄第6頁），以及舉發該次違規之員警楊三
      億證稱：「（法官問：本件是否你舉發，其情形為何？（
      提示舉發單並告以要旨））是的。當時我們在造橋收費站
      南下與另一同事林穎成執行勤務，由林姓警員發現該車駕
      駛未繫安全帶，所以將車攔下，因為他給我們的駕照，記
      載的有效日期已經逾期了，經電腦查詢才知道駕照已經被
      註銷了，所以我們就當場開單。」、「（法官問：當時開
      車的人，是否說他就是IX-337號營業大貨車的司機？）是
      的，旁邊沒有坐其他人。」、「（法官問：確定車上只有
      李建興一個人？）是的，我肯定車上只有他一個人，沒有
      其他人在車上。」、「（法官問：當時有無問駕駛其他問
      題，例如為何駕照被註銷，仍出來開車？）記得他是說家
      庭因素，需要賺錢養家，所以還是開車上路。」等語（見
      本院98年4月10日訊問筆錄第8-9頁），堪認訴外人李建興
      於98年2月12日至少係自楊梅（見本院98年4月10日訊問筆
      錄第3-5頁）開始駕駛，獨自一人將系爭車輛開回異議人
      公司；至於證人林神助固證稱：其當時躺在貨車駕駛座後
      面的床，可能他們（按：指警察）沒有注意到等語（見本
      院98年4月10日訊問筆錄第9頁），惟核與舉發員警即證人
      楊三億證稱不符，且即使舉發員警未注意證人林神助，然
      以證人林神助始為正職駕駛，知悉訴外人李建興違規遭舉
      發時，豈有不起身協助處理之理，是證人林神助此部分之
      證詞顯係迴護異議人所為，要無可採。
    4.依上開事證足認訴外人李建興並非異議人公司雇用之司機
      ，亦非公司雇用之助手，竟能先後於98年1月15日及98年2
      月12日二次自北部獨自一人將系爭車輛開回異議人公司，
      而公司竟均不知正職司機不在車上，可見異議人公司對司
      機之管理極度鬆散，亦未嚴格要求公司司機不可任意將公
      司車輛交給他人代為駕駛，否則連何人開車回公司都不監
      督管理，況異議人自陳公司於幾年前曾發生類似事件等語
      （見本院98年4月10日訊問筆錄第3頁），竟仍不加強監督
      管理，猶一再發生駕駛人無照駕駛系爭車輛之情形，足見
      異議人公司對公司司機、車輛之教育、督導管理顯有疏失
      ，未盡相當之注意義務，故異議人據此要求免罰，並無理
      由。
  (三)綜上所述，異議人未能善盡查證駕駛人駕駛執照資格之注意
    ，亦未能加以相當注意，而致上述二次違規情事發生，且經
    警舉發屬實，應堪認定。就98年2月12日13時10分該次違
    規部分，原處分機關以其違規事證明確，於98年3月6日依道
    路交通管理處罰條例第21條之1第1項第5款之規定，以嘉監
    南字第裁74-Z00000000號裁決書裁處異議人罰鍰60,000元，
    固非無見，惟原處分機關漏未依同條第3項之規定並記車號
    IX-337號營業一般大貨車違規記錄1次，尚有違誤，因此，
    本件異議人就98年2月12日13時10分該次違規部分之異議
    ，雖無理由，惟原處分既有前述不當，應由本院將原處分撤
    銷，自為裁罰如主文第2項所示，以資適法；至98年1月15
    日該次違規部分，原處分機關以其違規事證明確，於98年4
    月2日依道路交通管理處罰條例第21條之1第1項第5款之規定
    （原處分漏載第3項），以嘉監南字第裁74-E00000000號裁
    決書裁處異議人罰鍰60,000元，並記車牌號碼IX-337號營業
    一般大貨車違規紀錄1次，於法核無不當，是異議人就98
    年1月15日該次違規部分之異議為無理由，應予駁回。
五、據上論結，應依道路交通管理處罰條例第87條第2項、道路
    交通案件處理辦法第19條、第20條前段，裁定如主文。
中    華    民    國    98    年    8     月    21    日
                    交通法庭  法  官 張家瑛
以上正本證明與原本無異。
如不服本裁定，應於收受送達後5日內向本院提出抗告狀。（應
附繕本）
                              書記官 李淑惠
中    華    民    國    98    年    8     月    24    日


司法院資訊處製作；財團法人民間司法改革基金會備份。
